【裁判字號】    98,訴,2137
【裁判日期】    990128
【裁判案由】    遺產稅
【裁判全文】
臺北高等行政法院判決
                                      98年度訴字第2137號
                                     99年1月14日辯論終結
原      告  甲○
            乙○○
共      同
訴訟代理人  羅美棋律師
被      告  財政部臺灣省北區國稅局
代  表  人  丙○○（局長）
訴訟代理人  丁○○
上列當事人間遺產稅事件，原告不服財政部中華民國98年8 月17
日台財訴字第09800251170 號（案號：00000000）訴願決定，提
起行政訴訟。本院判決如下：
    主  文
原告之訴駁回。
訴訟費用由原告負擔。
    事實及理由
一、事實概要：
    原告甲○、乙○○之父李長成民國（下同）93年6 月3 日死
    亡，繼承人於93年12月1 日辦理遺產稅申報，列報臺北縣八
    里鄉○○○段○道坑口小段685 、1839、1839-16 地號及淡
    水鎮○○里○段梅樹坑小段531 、532 、533 、534 地號等
    7 筆土地農業用地扣除額新臺幣（下同）97,981,642元，被
    告原查以臺北縣八里鄉○○○段○道坑口小段664 地號及淡
    水鎮○○里○段梅樹坑小段531 、532 、533 、534 地號等
    5 筆土地係農業土地作農業使用，核定農業用地扣除額621,
    892 元。嗣原告以臺北縣八里鄉○○○段○道坑口小段669
    、683 及1839地號土地遭訴外人張正義及李正和等人違章占
    用及1839-16 地號土地屬農業用地為由，申請更正被繼承人
    李長成遺產稅，經被告原查以：(一)、臺北縣八里鄉○○○段
    ○道坑口小段669 及683 地號土地均有三七五租約且亦經依
    財政部函釋規定減除土地價值1/3 列入遺產價值；又被告於
    96年11月2 日現場會勘時，房屋所有權人均稱因三七五租約
    而居住該等地號土地上，是以難以認定該等地號土地屬違章
    占用。(二)、臺北縣八里鄉○○○段○道坑口小段1839地號土
    地上有房屋，該房屋所有權人張正義、李正和與原告間就該
    房屋合法坐落尚有糾紛，該地號土地上之房屋是否屬違章占
    用仍有爭議。(三)、長道坑口小段1839-16 土地作農業使用，
    前經被告96年9 月11日北區國稅審二字第0960014079號函以
    未能提供繼承當時之農業用地作農業使用證明書而否准在案
    ；原告於申請更正時亦未能提供該證明書供核為由而否准更
    正。又繼承人未列報夫妻剩餘財產差額分配請求權扣除額，
    被告原查核定0 元；遺產總額210,499,525 元，應納稅額74
    ,043,264元。原告等不服，就農業用地扣除額及生存配偶行
    使夫妻剩餘財產差額分配請求權扣除額等項，申請復查，經
    被告以98年3 月16日北區國稅法二字第0980011159號復查決
    定書駁回（下稱原處分），提起訴願，復遭財政部決定駁回
    ，原告就有關上述農業用地扣除額部分仍表不服，遂向本院
    提起行政訴訟。
二、本件原告主張：
(一)、本件系爭農地有2 筆，其中1 筆即1839-16 地號土地上之違
    章建築，業經原告訴請臺灣士林地方法院（以下簡稱士林地
    院）拆除完竣，取得農地農用證明，允符扣除規定。而系爭
    1839地號土地，其中99.9999%種植綠竹，除了照片亦有淡水
    地政事務所測量圖可稽，此為被告不爭之事實，行政處分應
    符比例原則（行政程序法第7 條規定、臺中高等行政法院89
    年度訴字第50號判決及葛克昌所著「法律原則與稅法裁判」
    參照），又財政部函釋為行政程序法第159 條規定所示之行
    政規則，不得牴觸憲法及法律，牴觸者無效，憲法第171 條
    定有明文。本件系爭土地99.9999%作農耕，只0.00001%被違
    法占有，全盤否認農耕，顯然違反比例原則，易言之，被告
    據以否准之財政部93年4 月15日台財稅字第0930451959號函
    釋牴觸行政程序法第7 條之規定，為無效函釋。按中央法規
    標準法第5 條第2 款之規定，關係人民權利義務之重要事項
    應以「法律」定之，易言之為「法律保留事項」，不得以行
    政規則（函釋）補充，如有違反，參照釋字第650 及657 號
    解釋顯係違法函釋，農地應否整筆農用始符遺產及贈與稅法
    第17條第1 項第6 款之扣除規定，關係人民應納稅額之多寡
    ，亦係稅基問題，依釋字第415 、620 號解釋應以法律規定
    ，否則即變為「人民有依行政函釋納稅之義務」，故財政部
    93年4 月15日台財稅字第0930451959號函釋亦顯違反憲法第
    19條規定，應為無效，被告及財政部未及注意，並持為核課
    否准扣除，顯有違法。
(二)、被告認為原告提出之臺中高等行政法院89年度訴字第50號判
    決是個案之意見，原告亦表贊同，但不可否認被告所提之最
    高行政法院94年度判字第1946號判決亦是個案意見，況葛克
    昌也贊同上述臺中高等行政法院之判決見解。最高行政法院
    94年判字第1946號判決亦有可議之處：按土地之計算單位以
    宗為最小單位，但此僅為計算土地之方法，與應納稅額可否
    自遺產總額中扣除無關，易言之，土地面積之計算單位，與
    遺產之扣除係二件事，不能混一而論，行政處分不能違背比
    例原則，不能過當或逾越必要程度。又農地不農用，應考量
    其原因，能耕作而不耕作，不准自遺產中扣除，為一般人能
    接受，如其不能耕作之原因，係他人非法之侵害者，屬不能
    歸責於土地所有人原因，如依被告所見，只少許被占用或丟
    置廢土即不准扣除，是不問原因之作法，以臺北榮總前新陳
    代謝科主任被冒充檢察官之詐騙集團騙走1,200 萬元（以電
    匯方式），被告是否也認為財產已為轉移，應為贈與，應課
    徵贈與稅？農業發展條例第39條雖規定聲請免徵遺產稅應檢
    呈農地農用證明，原告已提出上項證明，另我國行政訴訟採
    總額主義（參照最高行政法院98年8 月庭長法官聯席會議決
    議），原告於復查或訴願中提出，亦屬適法。本件原核定以
    違法之函釋否准扣除，依法顯有不合等情。並聲明求為判決
    撤銷訴願決定及原處分關於否准認列臺北縣八里鄉○○○段
    ○道坑口小段1839、1839-16地號為農業用地扣除額部分。
三、被告則以：
(一)、遺產稅之核課，係以繼承發生時即被繼承人死亡時為基準時
    點，又「農業用地作農業使用證明書」為申請農業用地扣除
    額免徵遺產稅之要件，合先陳明。本件原告雖提示系爭1839
    -16 地號土地之農業使用證明書，惟該證明書係在98年7 月
    24日所核發，有效期間為6 個月，尚難證明系爭土地於繼承
    當時即作農業使用，本件原告未能提示繼承當時之系爭土地
    作農業使用證明書供核，自不能認其主張為真實。農業用地
    未繼續作農業使用，按筆核算追繳稅款及無違反比例原則，
    業經最高行政法院認定在案，有該院94年度判字第1946號判
    決可資參照，原告主張違反行政程序法第7 條之比例原則乙
    節，核不足採；又財政部93年4 月15日台財稅字第09304519
    59號函釋乃係基於主管機關就所屬機關因執行遺產及贈與稅
    法第20條之規定發生疑義，以主管機關之地位為符合法規原
    意之釋示，與上開法律規定之立法意旨相符，自得予以援用
    。再按司法院釋字第287 號解釋意旨，前揭財政部93年4 月
    15日之函釋係就遺產及贈與稅法第20條之立法原意作解釋，
    應自遺產及贈與稅法生效之日即有適用，自可加以爰用，原
    告主張該函釋為無效函釋，委無可採。
(二)、「農業用地作農業使用證明書」為申請農業用地扣除額免徵
    遺產稅之要件，依農業用地作農業使用認定及核發證明辦法
    第11條第1 項前段、第16條第1 項前段、農業發展條例第39
    條第2 項之規定，應由原告提示該證明書供被告查核，惟原
    告未提示系爭土地於被繼承人死亡時仍作農業使用之證明書
    ，核與規定不符，自不得認列扣除；又遺產土地－農地被佔
    用僅係可依其違章面積核減其遺產價值而非可逕予作為扣除
    農業用地扣除額之依據，又倘因系爭土地遭人占用致對被繼
    承人遺產稅之核課有影響，原告自可檢附相關證明文件辦理
    更正而自遺產價值中扣除；另農業用地堆積廢土未作農業使
    用，核與遺產及贈與稅法第17條第1 項第6 款規定不符，自
    不能認列農業用地扣除額，原告主張核不足採。至於臺中高
    等行政法院89年度訴字第50號判決僅係判決而非判例，而葛
    克昌之法律原則與稅法裁判，係其個人之見解，係屬旁論，
    尚不得援引比附。原告訴稱最高行政法院94年判字第1946號
    判決亦有可議之處乙節，係純屬原告個人對該判決之見解。
(三)、再原告提示淡水地政事務所土地複丈結果證明書，訴稱係依
    據被告原查96年11月14日北區國稅審二字第0960014813號函
    辦理乙節，該函係原查查得系爭土地有建物，為了解該建物
    之使用面積而函請該地政事務所派員及原告一同前往現場測
    量，而該地政事務所依測量結果而出具該土地複丈結果證明
    書，併予陳明。綜上，本件原告未能提示系爭土地於繼承開
    始時即為農業用地作農業使用之證明書供核，被告否准認列
    農業用地扣除額並無不合，又農業用地未能繼續作農業使用
    ，依前揭規定及財政部93年4 月15日台財稅字第0930451959
    號、84年2 月14日台財稅第841607031 號函釋意旨按筆課徵
    稅捐亦無不合，應予維持等語，資為抗辯。並聲明求為判決
    駁回原告之訴。
四、本件如事實概要欄所載之事實，有如事實概要所述之復查決
    定書、死亡登記申請書資料查詢清單、被告遺產稅核定通知
    書、臺北縣八里鄉公所96年2 月14日農業用地作農業使用證
    明書、淡水地政事務所土地複丈結果通知書、臺北縣八里鄉
    公所97年11月28日北縣八農字第0970019122號函、徵銷明細
    清單、張正義96年12月7 日函、系爭土地地籍圖謄本、土地
    登記第一類謄本、被告96年9 月11日北區國稅審二字第0960
    014079號函、原告提供陳石山律師事務所函、原告95年4 月
    18日申請更正書、被告遺產稅核定報告書、繼承系統表、原
    告遺產稅申報書；財政部98年8 月17日台財訴字第09800251
    170 號訴願決定書等件影本附卷可稽（見原處分卷第607-61
    2 、588 、582-585 、564 、559 、533 、518 、516 、48
    7-491 、460-462 、435-438 、344 、314 、23、7-17頁；
    本院卷第29-39 頁），且為兩造所不爭，洵堪認定。是本件
    爭點厥在：被告否准認列系爭臺北縣八里鄉○○○段○道坑
    口小段1839、1839-16 地號之農業用地扣除額是否適法？
(一)、按「凡經常居住中華民國境內之中華民國國民，死亡時遺有
    財產者，應就其在中華民國境內境外全部遺產，依本法規定
    ，課徵遺產稅。」、「左列各款，應自遺產總額中扣除，免
    徵遺產稅：…六、遺產中作農業使用之農業用地及其地上農
    作物，由繼承人或受遺贈人承受者，扣除其土地及地上農作
    物價值之全數。承受人自承受之日起5 年內，未將該土地繼
    續作農業使用且未在有關機關所令期限內恢復作農業使用，
    或雖在有關機關所令期限內已恢復作農業使用而再有未作農
    業使用情事者，應追繳應納稅賦。但如因該承受人死亡、該
    承受土地被徵收或依法變更為非農業用地者，不在此限。…
    」遺產及贈與稅法第1 條第1 項、第17條第1 項第6 款分別
    定有明文。次按「作農業使用之農業用地及其地上農作物，
    由繼承人或受遺贈人承受者，其土地及地上農作物之價值，
    免徵遺產稅，並自承受之年起，免徵田賦10年。承受人自承
    受之日起5 年內，未將該土地繼續作農業使用且未在有關機
    關所令期限內恢復作農業使用，或雖在有關機關所令期限內
    已恢復作農業使用而再有未作農業使用情事者，應追繳應納
    稅賦。但如因該承受人死亡、該承受土地被徵收或依法變更
    為非農業用地者，不在此限。」、「（第1 項）依前2 條規
    定申請不課徵土地增值稅或免徵遺產稅、贈與稅、田賦者，
    應檢具農業用地作農業使用證明書，向該管稅捐稽徵機關辦
    理。（第2 項）農業用地作農業使用之認定標準，前項之農
    業用地作農業使用證明書之申請、核發程序及其他應遵行事
    項之辦法，由中央主管機關會商有關機關定之。」行為時農
    業發展條例第38條第1 項、第39條著有規定。是繼承人繼承
    作農業使用之農業用地，乃不列入遺產總額課徵遺產稅。
(二)、次按「有下列各款情形之一者，得申請核發農業用地作農業
    使用證明書：…三、依本條例第38條規定申請農業用地及其
    地上農作物免徵遺產稅、贈與稅或田賦。」、「農業用地有
    下列情形，且無第6 條及第7 條所定情形者，認定為作農業
    使用：一、農業用地實際作農作、森林、養殖、畜牧、保育
    使用者；其依規定辦理休耕、休養、停養或有不可抗力等事
    由而未使用者，亦得認定為作農業使用。二、農業用地上施
    設有農業設施，並檢附下列各款文件之一：（一）容許使用
    同意書及建築執照。但依法免申請建築執照者，免附建築執
    照。（二）農業設施得為從來使用之證明文件。三、農業用
    地上興建有農舍，並檢附農舍之建築執照。」、「農業設施
    或農舍有下列各款情形之一者，不得認定為作農業使用：…
    二、無法檢具於非都市土地使用編定前，得為從來使用之農
    舍或農業設施之相關證明文件者。」、「農業用地有下列各
    款情形之一者，不得認定為作農業使用：…二、現場堆置與
    農業經營無關或妨礙耕作之障礙物、砂石、廢棄物者。」、
    「農業用地作農業使用證明書之有效期限為六個月。」、「
    直轄市或縣（市）政府為辦理本辦法規定事項，得將權限之
    一部分委任或委辦所轄鄉（鎮、市、區）公所辦理，並依法
    公告。其作業方式由直轄市或縣（市）政府定之。」乃依農
    業發展條例第39條第2 項授權訂定之農業用地作農業使用認
    定及核發證明辦法第3 條、第5 條、第6 條第2 款、第7 條
    第2 款、第15條、第16條所明定。
(三)、經查，系爭臺北縣八里鄉○○○段○道坑口小段1839及1839
    -16 地號等土地，固為農業用地，然迄至被告核定系爭遺產
    稅前，均未據原告等提出農業用地作農業使用證明書供被告
    審核；而台北縣八里鄉公所嗣於96年2 月14日所核發之「農
    業用地作農業使用證明書」，且因系爭2 筆土地上皆有建築
    物，未據原告檢附合法證明文件（農舍使用執照或農業用地
    容許作農業設施使用證明），雖經該所依農委會92年10月31
    日農企字第0920163303號函及93年2 月9 日農企字第093010
    5880號函核示而發給，然亦載明該證明書僅限辦理：「農舍
    補發使用執照，不得作移轉免土地增值稅、贈與稅及遺產稅
    等使用」；而系爭1839地號目前其上仍有非屬農舍之建物、
    另1839-16 地號土地上原亦有違章建築，係於98年2 月16日
    始經原告訴請法院判決拆除等事實，有遺產稅核定報告書、
    上述八里鄉公所農業用地作農業使用證明書、97年11月28日
    北縣八農字第0970019122號函；淡水地政事務所土地複丈結
    果通知書及臺灣士林地方法院97年度訴字第1552號判決等件
    影本附卷可稽（見原處分卷第314 、531 、533 頁；本院卷
    第70-74 頁），且為兩造所不爭，自堪信為真實。故系爭土
    地於原告等繼承當時，因其上有非屬農舍、農業設施之建物
    ，不符農業用地作農業使用認定及核發證明辦法第5 條規定
    ，致原告等無法依農業發展條例第39條第2 項規定，向受臺
    北縣政府委託之八里鄉公所申請核發得免徵遺產稅之「農業
    用地作農業使用證明書」，洵堪認定；而此農業用地其上有
    非屬農業使用之障礙物，致農業用地無法全然為農業使用之
    狀態，且不因該障礙物是否為所有權人所設而異其認定。從
    而，被告以系爭土地於原告等繼承當時不符遺產及贈與稅法
    第17條第1 項第6 款之要件，而否准認列系爭土地之農業用
    地扣除額，於法自無不合。嗣原告雖於98年7 月24日就系爭
    1839-16 地號取得農業用地作農業使用證明書，惟該證明書
    所證明者，乃係該土地98年7 月間之現況，且其證明有效期
    間僅為6 個月（參上述農業用地使用認定及核發證明辦法第
    15條），係指自核發日往後起算6 個月而言，尚無法回溯證
    明93年6 月間原告等為繼承當時之土地為農業使用狀態之效
    力，而無足為原告等有利之論據。則原告主張系爭土地係遭
    他人非法設置建物，其中1839-16 地號土地上之違章建築，
    且經其等訴請法院判決拆除完竣，取得農地農用證明，符合
    上述遺產及贈與稅法之規定云云，即無可採。
(四)、另依土地法第40條規定，地籍整理以縣市分區○區○○段，
    段再分宗，依宗編號，此即為宗地，而此之「宗」，即一般
    所稱「筆」，可知土地係以「宗」為最小計算單位，而遺產
    土地之核算亦以宗地（筆）為單位，舉凡核課、徵免均按宗
    為認定標準，其所以如此，除「宗地」係土地最小之計算單
    位外，同時亦為管理之行政手段所必須，是農地之核准免稅
    ，係以宗為單位，即依每宗為徵免之標準，故遺產中之農業
    用地，有無作農業使用，而得依上開遺產及贈與稅法第17條
    第1 項第6 款自遺產總額中扣除，應依各筆農業用地之使用
    狀態個別逐一認定，依目前法制，尚無法將單筆農地按其實
    際作農業使用之面積，割裂自遺產總額中扣除。是財政部基
    於其主管權責以93年4 月15日台財稅字第0930451959號令釋
    ：「依遺產及贈與稅法第17條第1 項第6 款、第20條第1 項
    第5 款規定免徵遺產稅、贈與稅之農業用地，於5 年列管期
    間，如有部分未繼續作農業使用，應就該未繼續作農業使用
    部分追繳稅賦，所稱『該未繼續作農業使用部分』，為配合
    農業主管機關係以整筆農業用地是否作農業使用為查核基準
    ，稽徵機關亦應按『筆』核算應追繳稅款…」無涉稅基之創
    設，乃係就法律規定為闡述，無違上述法律本旨及法律保留
    原則，所屬稽徵機關辦理相關案件自得援用。原告主張系爭
    1839地號土地，其中99.9999%種植綠竹，為農耕使用，僅0.
    00001%被違法占有，對於系爭土地扣除額之認列，應以實際
    作農業使用之面積為認列，被告全盤否准扣除，有違比例原
    則；財政部上開函釋違反行政程序法第7 條規定之比例原則
    暨憲法第19條規定，參照司法院釋字第650 及657 號解釋，
    應為無效云云，容對被告之依法行政，有所誤解，尚無可採
    ；遑論依原告提出之淡水地政事務所土地複丈結果通知書記
    載，系爭1839地號土地總面積為11.9233 公頃，其中為建物
    占用部分為0.0221公頃，占總面積比例乃0.0019（小數點第
    4 位以下四捨五入；即0.19% ），要非原告所稱之0.00001%
    。至臺中高等行政法院89年度訴字第50號判決及學者葛克昌
    之相關論述，不同意以宗地為認定單位部分，核乃牴觸最高
    行政法院94年度判字第1946號、98年度判字第1447號判決見
    解，且係個案及個人看法，本院不受拘束；又依財政部84年
    2 月14日台財稅第841607031 號函釋：「遺產土地被違章建
    築占用，致其價值顯著低落經查屬實者，應由稽徵機關依土
    地實際被占用面積、占用情況，自行依實際價格予以核估課
    稅，前經本部74年台財稅第23688 號函及75年台財稅第7520
    395 號函規定在案。…遺產土地之價值，依遺產及贈與稅法
    第10條規定，係以公告土地現值為準計算，故如經查明依此
    方式計算之價值（即自其公告土地現值中減除申報地價某一
    百分比），與實際價值不相當，而以公告土地現值估算被占
    用之價值予以減除後之餘額，始與實際價值相當時，自可核
    實辦理。」是倘原告主張系爭土地為違章建築占用乙節屬實
    ，則非不得據該函釋請求被告依實際價格予以核估課稅，爰
    俱併此敘明。
五、綜上所述，原告之主張尚無可採。被告否准認列系爭農業用
    地扣除額，並無不合，訴願決定予以維持，亦無違誤，原告
    猶執前詞，訴請撤銷，為無理由，應予駁回。
六、本件事證已臻明確，兩造其餘攻擊防禦方法經本院審酌後，
    核與本件判決結果均不生影響，故不再逐項論述，附敘明之
    。
七、據上論結，原告之訴為無理由，爰依行政訴訟法第98條第1
    項前段，判決如主文。
中    華    民    國    99    年     1    月   28     日
                    臺北高等行政法院第三庭
                              審判長法  官  林樹埔
                                    法  官  劉穎怡
                                    法  官  林玫君
上為正本係照原本作成。
如不服本判決，應於送達後20日內，向本院提出上訴狀並表明上
訴理由，如於本判決宣示後送達前提起上訴者，應於判決送達後
20日內補提上訴理由書（須按他造人數附繕本）。
中    華    民    國    99    年     1    月   28     日
                                    書記官  黃玉鈴


司法院資訊處製作；財團法人民間司法改革基金會備份。
